臺灣臺中地方法院刑事判決　　　　　　　95年度易字第3642號
公　訴　人　臺灣臺中地方法院檢察署檢察官
被　　　告　甲○○
上列被告因違反動產擔保交易法案件，經檢察官提起公訴（九十
五年度偵字第一九三三六號），本院判決如下：
    主    文
甲○○無罪。
    理    由
一、公訴意旨略以：被告甲○○於民國九十一年四月、九十一年
    十二月及九十二年一月間，以附條件買賣方式，向告訴人合
    迪股份有限公司購買挖土機五臺，雙方簽訂附條件買賣契約
    ，約定價金未全數清償前，告訴人仍保有挖土機之所有權，
    且挖土機應放置在臺中縣神岡鄉○○路五二四巷二五號一樓
    ，被告不得將標的物遷移、出賣、出質、移轉或為其他處分
    。詎被告意圖為自己不法之利益，於九十三年五、六月間，
    未經告訴人同意，擅將挖土機交付不詳姓名之債權人抵債而
    處分之，致告訴人追索無著而受有損害，因認被告涉有違反
    動產擔保交易法第三十八條之罪嫌云云。
二、按犯罪事實應依證據認定之，無證據不得認定犯罪事實；又
    不能證明被告犯罪者，應諭知無罪之判決，刑事訴訟法第一
    百五十四條第二項、三百零一條第一項分別定有明文。次按
    動產擔保交易法第三十八條規定動產擔保交易之債務人，意
    圖不法之利益，將標的物遷移、出賣、出質、移轉、抵押或
    為其他處分，致生損害於債權人者，處三年以下有期徒刑、
    拘役、或科或併科六千元以下罰金，此項規定係以動產擔保
    交易之債務人為犯罪主體，並不包括其保證人在內，業經司
    法院大法官會議釋字第二二七號解釋在案；又此規定，係因
    特定關係成立之罪，其犯罪主體，須為動產擔保交易之債務
    人，亦即限於依法訂立動產抵押在契約上負有債務之人，為
    構成本罪之特別構成要件，至債務人之法定代理人，或其他
    利害關係人，除有刑法第三十一條教唆、幫助或與債務人共
    同實施之情形應以共犯論外，不能單獨成立本罪，有最高法
    院八十四年度臺非字第一四○號判決、九十一年度臺非字第
    三○五號判決可資參照）。
三、公訴人認定被告涉有上開罪嫌，無非係以上揭事實，業據被
    告自白在卷，核與告訴代理人丙○○指訴之情節相符，並有
    附條件買賣契約書等附卷可稽，為其主要論據。
四、經查：
(一)被告甲○○係溫將企業有限公司（下稱溫將公司）之代表人
    ，於前開時間，以溫將公司名義，向告訴人購買本件挖土機
    ，雙方簽訂之附條件買賣契約係以溫將公司為買受人，且關
    於動產擔保交易附條件買賣設定，亦登記溫將公司為債務人
    ，被告僅係該附條件買賣債務之連帶保證人等情，為被告及
    告訴人所不爭執，並有經濟部工業局動產擔保交易（附條件
    買賣）登記證明書、附條件買賣契約書、動產擔保交易登記
    標的物明細表、買賣標的物交貨與驗收證明書、支票及退票
    理由單、本票、存證信函等影本附卷可稽。是以本件附條件
    買賣契約之債務人既係溫將公司，而非被告，雖被告為該附
    條件買賣債務之連帶保證人，但動產擔保交易法第三十八條
    已明文限制以債務人為犯罪主體，有如前述，而被告既非動
    產擔保交易之債務人，自非該條所規範之犯罪主體，尚無單
    獨成立該罪之餘地。
(二)再按法人除法律有明文處罰之特別規定外，要無犯罪能力可
    言，亦即法人是否得為犯罪主體，應視實體法上之法律是否
    有處罰法人之規定為準，例如勞工安全衛生法第三十二條第
    二項之規定；又因法人有違反刑罰法規之行為，而處罰其負
    責人時，亦必有處罰其負責人之明文，例如稅捐稽徵法第四
    十七條之規定；而遍觀動產擔保交易法之規定，並無處罰法
    人之規定，亦無因法人違反刑罰法規之行為而處罰其負責人
    之規定。是依罪刑法定主義，本件被告自亦無從成立該罪。
(三)綜上所述，被告並非動產擔保交易法第三十八條之罪之犯罪
    主體，不能單獨成立本罪，而動產擔保交易法復無處罰法人
    或法人負責人之明文規定，亦難遽以該罪論處。此外，復查
    無其他積極事證足資認定被告涉有前開犯行，自屬不能證明
    其犯罪。
五、另查，本件起訴書僅記載：「被告．．．意圖為自己不法之
    利益」、「將該挖土機車交付不詳姓名之債權人抵債，致合
    迪公司追索無著而受有損害．．．」等，要屬動產擔保交易
　  法第三十八條之犯罪構成要件，而非關於「意圖為自己或第
    三人不法之所有」及「侵占入己」等內容之敘述，自難認起
    訴書就侵占之犯罪事實業已起訴，法院自無從加以審酌，附
    此敘明。
六、被告經合法傳喚，無正當理由不到庭，爰不待其陳述逕行判
    決。
據上論斷，應依刑事訴訟法第三百零一條第一項、第三百零六條
，判決如主文。
本案經檢察官乙○○到庭執行職務。
中　　華　　民　　國　　96　　年　　2 　　月　　27　　日
                  刑事第九庭    審判長法  官  周瑞芬
                                      法  官  余德正
                                      法  官  莊秋燕
以上正本證明與原本無異。
如不服本判決，應於送達後十日內向本院提出上訴狀（須附繕
本），上訴於臺灣高等法院臺中分院。
                                      書記官  顏督訓
中　　華　　民　　國　　96　　年　　2 　　月　　27　　日
